臺灣臺中地方法院民事判決
110年度訴字第1939號
原        告  張秀雲
訴訟  代理人  陳鎮律師
複    代理人  葉育菁律師
被        告  林秋妙


兼訴訟代理人  林玄匙

上列當事人間請求遷讓房屋事件，本院於民國111年6月24日言詞
辯論終結，判決如下：
    主    文
被告應將門牌號碼臺中市○區○○里○○○街000巷0○0號房屋全部騰空
並遷讓返還予原告。
訴訟費用由被告負擔。
本判決於原告以新臺幣壹拾柒萬玖仟玖佰元為被告供擔保後，得
假執行。但被告如以新臺幣伍拾叁萬玖仟柒佰元為原告預供擔保
後，得免為假執行。
    事實及理由
一、按訴狀送達後，原告不得將原訴變更或追加他訴；但有請求
    之基礎事實同一者、該訴訟標的對於數人必須合一確定時，
    追加其原非當事人之人為當事人者、不甚礙被告之防禦及訴
    訟之終結者，不在此限，民事訴訟法第255條第1項第2款、
    第5款及第7款分別定有明文。查原告起訴時訴之聲明為：被
    告乙○○應將門牌號碼臺中市○區○○里○○○街000巷0○0號房屋（
    下稱系爭房屋）全部騰空並遷讓返還予原告等語（見本院卷
    第13頁）；惟因甲○○主張其為系爭房屋之現實占有人，原告
    遂於民國110年12月6日以民事訴之追加暨準備狀追加甲○○為
    被告，並變更聲明為（一）被告2人應將系爭房屋全部騰空
    並遷讓返還予原告。（二）願供擔保，請准宣告假執行（見
    本院卷第123頁）。核原告所為聲明之追加及變更，均係本
    於系爭房屋之租賃關係而生，其基礎事實同一，且該訴訟標
    的對於數人必須合一確定，又不甚礙被告之防禦及訴訟之終
    結，揆諸前揭規定，應予准許。
二、原告主張：被告乙○○於107年3月15日向原告承租系爭房屋，
    未定期限，約定每月租金新臺幣（下同）4000元，被告應於
    每月15日前給付租金予原告；然被告自107年3月15日起至10
    9年9月15日止均未曾繳納任何租金，雖被告乙○○曾於108年3
    月20日匯款3萬元予原告，然該筆款項係被告乙○○用以償還1
    07年3月4日締約前其承租系爭房屋所積欠之租金，且即便扣
    除該筆3萬元款項，被告所積欠之租金仍已逾2個月以上，而
    原告前於109年9月26日已寄發存證信函向被告表明限被告於
    函到7日內如數繳納欠租，該存證信函並於109年10月19日合
    法送達被告，然被告仍置之不理，且原告於該存證信函中亦
    表明不再續租並請被告於109年10月31日搬遷清空返還系爭
    房屋等語，準此，原告以109年10月31日為系爭租約終止日
    ，被告即應將系爭房屋遷讓並返還予原告，縱認未訂1個月
    前通知，基於誠實信用原則，業已過相當期間，原告行使終
    止權應屬適法，則原告請求被告騰空遷讓並返還系爭房屋，
    當屬有據；再原告於上開存證信函中表明不再續租房屋即有
    終止租約之意思表示，為求明確，原告再以本件民事起訴狀
    繕本送達被告作為終止系爭租約之意思表示。另被告乙○○雖
    辯稱系爭房屋並非由其承租，承租人應為其妹即被告甲○○云
    云；然系爭房屋係原告出租予被告乙○○，因被告乙○○係原告
    在元大證券公司之營業員，兩造為多年好友且原即有承租關
    係，租約屆期後，被告乙○○稱系爭房屋仍欲續行承租供被告
    甲○○使用，倘若被告甲○○未依約給付租金，被告乙○○則必為
    支付，系爭租約係由被告乙○○與原告為上開口頭約定，並未
    簽立書面契約，原告則非與被告甲○○為上開口頭約定，故系
    爭租約係由原告與被告乙○○簽訂，被告甲○○則為系爭租約之
    實際占有使用人。又被告甲○○雖稱其與原告於109年11月10
    日於臺中市南區區公所調解委員會（下稱系爭調委會）簽訂
    合約，約定原告已同意不追繳110年2月15日前之欠租，且被
    告乙○○所繳交之3萬元係抵償110年2月15日後之租金云云；
    然原告否認上情，且由系爭調委會調解事件處理單可知當日
    調解並不成立，是被告辯稱上情，顯與事實不符。又被告乙
    ○○係於108年3月20日將3萬元匯入原告之帳戶，而該筆3萬元
    應係用以抵償被告於108年3月20日前所積欠之租金，被告稱
    該筆3萬元係用以抵償110年2月15日後之租金，顯有違常情
    。系爭租約業經原告合法終止，已如前述，則締約人被告乙
    ○○依法自負有返還租賃物之義務，雖被告乙○○將系爭房屋交
    予被告甲○○使用，然被告乙○○仍為間接占有人，被告甲○○則
    為直接占有人，是依民法第455條第1項前段、第767條第1項
    前段規定，請求被告將系爭房屋騰空並返還予原告，洵屬有
    據等語。並聲明：（一）被告應將系爭房屋全部騰空並遷讓
    返還予原告。（二）願供擔保，請准宣告假執行。
三、被告乙○○則以：其並未居住於系爭房屋，其係介紹其妹即被
    告甲○○租住系爭房屋，系爭房屋並非其所承租。原告與被告
    甲○○並未見過面，係其與原告口頭約定系爭房屋之不定期租
    約，並非被告甲○○與原告約定者，且係約定每3個月繳交1次
    房屋租金，係其向原告表示要讓被告甲○○去承租居住系爭房
    屋，原告應不可再行追加被告甲○○為被告，此於法不合。系
    爭房屋自98年承租至今，原告均有如期收租並有簽名為證，
    系爭房屋已承租12年，當初介紹被告甲○○向原告承租系爭房
    屋時，並未與原告約定若被告甲○○不繳房租即由其負責繳納
    ，且一開始繳房租都正常，其不清楚被告甲○○如何繳房租，
    然被告甲○○表示並無自107年積欠租金至今，被告甲○○係接
    廣告設計案件，因疫情關係，接設計案不容易，有遲繳房租
    之情，故原告即要求被告甲○○搬走，嗣於110年2月兩造至區
    公所和解，且有達成協議，約定被告甲○○可繼續居住系爭房
    屋，且應繼續繳房租予原告，108年間其有委由其另一個妹
    妹匯款3萬元至原告之上海銀行帳戶，該款項係作為倘若房
    租欠繳時，可拿來抵充房租，故應可自抵充110年3月起算之
    房租等情，以資抗辯。並聲明：原告之訴及假執行之聲請均
    駁回。
四、被告甲○○則以：系爭房屋原係其另1個姐姐租住，後來她自
    己有買房子，系爭房屋即改由其承租，其向原告表示，原告
    表示同意要繼續出租，一開始1次先繳半年，收了好幾期後
    ，原告表示要不要改成3個月繳1次，其同意，後來陸陸續續
    繳，有時候半年繳1次，有時是3個月繳1次，一直繳到疫情
    開始時，至於繳到何時，其忘記了，後來其姐姐有匯款3萬
    元，有表示若其繳不出來，就由其姐姐匯款，若其姐姐繳該
    3萬元算是保證金，1個月4000元租金，就可抵掉大約8個月
    租金，等於繳了去年即110年1月至8月之租金，這筆當初是
    說萬一其無法繳納，其姐姐會繼續繳，後來原告說要提告，
    所以原告不要收租金，是原告不收，並非其等不給付。原告
    說因為跟被告乙○○是好朋友，所以不用簽契約，可一直租下
    去，也不用押租金，其等間為不定期租約，其當初也要跟原
    告簽契約，是原告不要。109年11月10日，其與原告有在系
    爭調委會簽定合約，約定原告就110年2月15日前之欠欠租均
    不再向其追繳，但後續租金款項由其姐姐負責，其姐姐也依
    約繳了3萬元，故應自110年2月15日開始算8個月均有繳納租
    金。原告寄發存證信函後，其與其姐姐有再去原告家再調解
    1次，其等均為對方之保證人，原告同意其等繼續租，原告
    之前要賣房子，後來說房子不賣了，原告有口頭同意要繼續
    出租系爭房屋予其等使用等語，以資抗辯。並聲明：原告之
    訴及假執行之聲請均駁回。
五、本院得心證之理由： 
（一）查原告主張伊為系爭房屋之所有權人，系爭房屋係由被告
      乙○○與伊於107年3月15日以口頭約定成立不定期租賃契約
      ，約定每月租金為4,000元，被告應於每月15日前給付租
      金，無押租金之約定，系爭房屋現為被告甲○○直接占有使
      用中等事實，業據原告提出系爭房屋之建物所有權狀及房
      屋稅籍證明書等為證(見本院卷第21頁及第35頁)，此部分
      亦為被告所不爭執，堪先信屬真實。
（二）至原告主張被告自107年3月15日起均未繳納租金，業已積
      欠租金達2個月以上，原告遂於109年9月26日寄發存證信
      函向被告表明限被告於函到7日內如數繳納欠租，該存證
      信函並於109年10月19日合法送達被告，然被告仍置之不
      理，且原告於該存證信函中亦表明不再續租並請被告於10
      9年10月31日搬遷清空返還系爭房屋，是兩造間系爭租約
      業已合法終止，被告當應遷讓返還系爭房屋予原告等情，
      則為被告所否認，且以上情置辯。是本件爭點當為，被告
      有無積欠租金達2個月以上？系爭租約是否業經原告為合
      法終止？
（三）按稱租賃者，謂當事人約定，一方以物租與他方使用收益
      ，他方支付租金之契約；前項租金，得以金錢或租賃物之
      孳息充之；當事人互相表示意思一致者，無論其為明示或
      默示，契約即為成立，民法第421條、第153條第1項定有
      明文。又租賃契約之成立，祇須當事人意思表示一致，無
      論其為明示或默示，其契約即為成立，並不以訂立書面為
      必要(參見最高法院80年度台上字第78號民事裁判意旨)。
      次按不動產之租賃契約，其期限逾1年者，應以字據訂立
      之，未以字據訂立者，視為不定期限之租賃，民法第422
      條亦有明文。查原告主張伊係與被告乙○○間以口頭約定之
      方式，就系爭房屋成立不定期租賃契約等情；而被告乙○○
      固不否認兩造間有成立系爭不定期租約，惟事後抗辯其未
      與原告間成立系爭租約云云；而查，審之被告乙○○於110
      年10月8日本院言詞辯論期日中業已自承：「是我跟原告
      講說我小妹去租，我小妹去住，口頭約定也是我跟原告約
      定，不是我小妹跟原告約定的。所以他不能再追加我小妹
      ，與法不合」、「我叫我小妹去住。原告為何會告我，是
      因為原告跟我講的，一開始我大妹搬走了，原告問我要不
      要去住那裡，我就說不用，但是我問我妹要不要去住，我
      小妹說要去住，我就跟原告說要繼續租。」等語（見本院
      卷第99頁），足認原告主張系爭租約係被告乙○○與伊口頭
      約定表示欲承租系爭房屋，雙方意思表示一致，且被告乙
      ○○就租約期間或租金等契約必要之點亦不為爭執，則系爭
      不定期租約即已於原告與被告乙○○間成立等語，洵屬有據
      ，從而，被告乙○○事後改稱其未與原告成立系爭租約云云
      ，委屬無據。準此，系爭房屋之不定期租賃契約確實成立
      於原告與被告乙○○之間，被告乙○○方為系爭房屋之承租人
      ，而被告甲○○則為系爭房屋之實際占有使用人，允無疑義
      。
（四）次按承租人租金支付有遲延者，出租人得定相當期限，催
      告承租人支付租金，如承租人於其期限內不為支付，出租
      人得終止契約；租賃物為房屋者，遲付租金之總額，非達
      2個月之租額，不得依前項之規定，終止租約；其租金約
      定於每期開始時支付者，並應於遲延給付逾2個月時，始
      得終止契約，民法第440條第1項、第2項定有明文。又按
      租賃關係未定期限者，各當事人得隨時終止契約；前項終
      止契約，應依習慣先期通知；但不動產之租金，以星期、
      半個月或1個月定其支付之期限者，出租人應以曆定星期
      、半個月或1個月之末日為契約終止期，並應至少於1星期
      、半個月或1個月前通知之，民法第450條第2項前段、第3
      項亦有明文。再按，當事人主張有利於己之事實者，就其
      事實有舉證之責任，民事訴訟法第277條前段亦有明定。
      查原告主張被告自107年3月15日起至109年9月15日止，僅
      曾於108年3月20日匯款3萬元予原告，扣除該筆3萬元款項
      後，尚積欠租金達72,000元，嗣原告於109年9月26日寄發
      存證信函向被告催繳欠租，及表明不再續租系爭房屋並請
      被告於109年10月31日搬遷清空返還房屋，被告則於109年
      10月19日合法收受系爭存證信函，且原告另於111年3月18
      日本院言詞辯論期日中當庭對被告以本件起訴狀繕本之送
      達為終止系爭租約之意思表示等情，業據原告提出109年9
      月26日臺中福平里郵局000410號存證信函在卷可稽(見本
      院卷第23頁)，且有本院言詞辯論筆錄可參（見本院卷第1
      85頁），復被告就其等有匯款3萬元予原告用以繳納租金
      ，且已收受上開催繳租金及終止租約之存證信函通知等情
      亦未為爭執，自已堪信為真。至被告乙○○雖仍辯稱其於10
      8年3月20日匯款3萬元至原告上海銀行帳戶，該筆款項係
      擔保有欠繳房租時，拿來抵充房租之用等情；另被告甲○○
      亦辯稱其之前均有每3個月或1年繳納租金，其與原告於10
      9年11月10日於系爭調委會已簽訂合約，合約內容係原告
      同意不追繳110年2月15日以前之欠租，故被告乙○○所繳交
      之3萬元係抵償自110年2月15日後之租金，且原告有口頭
      同意要繼續出租系爭房屋予被告云云；然此既為原告所否
      認，則依舉證責任之分配原則，此部分有利於被告之事實
      ，自應由被告擔負舉證責任。而查，被告甲○○雖迭次辯稱
      其之前均有按期繳納租金予原告云云；惟則，迄至本件言
      詞辯論終結前，均未見被告提出其已依約按期繳納自107
      年3月15日起之租金等相關舉證，以證明其確有依約繳納
      租金及所繳納租金之金額及期數為何，是堪認被告顯未就
      上開有利於其己之事實盡舉證責任，自難認為真，從而，
      原告主張被告自107年3月15日起即未曾依約按期繳納任何
      租金等語，當屬可採。況且，經本院函洽臺中市南區區公
      所調取被告所述兩造間曾成立調解筆錄之結果，亦經該公
      所於111年3月23日以公所民字第1110005959號函並附調解
      事件處理單載明109年11月10日係原告與被告乙○○間聲請
      調解，惟當日調解並不成立等語(見本院卷第199至207頁)
      ，已可見被告辯稱其等曾與原告於系爭調委會成立調解，
      原告已同意不向其等追償之前所有欠繳之租金云云，容非
      有據。再者，觀諸被告甲○○所指其等與原告於109年11月1
      0日所簽立之協議書，係由原告提出於本院為證，固屬無
      訛（見本院卷第71頁）；然原告既否認該書證為兩造間成
      立被告得免除積欠租金給付義務之協議書等語，且依該書
      證所載：「因為房東要收回房屋，要我在110年2月15號要
      把房子淨空還給房東，我是他妹妹，她委託我代簽契約。
      之前的房租，不予追究，不用付任何租金。甲○○。乙○○。
      」等情(見本院卷第71頁)，及原告於110年8月30日言詞辯
      論期日中陳稱：「我房租算被告這麼便宜，被告說有付3
      萬元，其實是抵之前早就欠的房租，他說這個要算110年3
      月以後的，我覺得不合理。（問：被告上開所述你們在今
      年2月有去談和解？）對，因為我要請他們搬走，我當時
      請被告乙○○及其妹妹一起來調解，在調解庭時，被告乙○○
      很生氣一直罵就跑掉了，剩下我跟被告妹妹（下均指被告
      甲○○），我跟被告妹妹有寫剛剛我庭呈給法官看的資料，
      被告妹妹當時有跟我說願意搬走，但要到過年後，但最後
      被告妹妹也沒有搬走，而且也沒有付房租。…因為我房子
      已經跟人家簽約要賣，如果被告願意搬走，其他的錢我都
      不追究，不跟被告或其妹妹請求。」等語(見本院卷第66
      至67頁)，可見被告甲○○以其自己及被告乙○○簽寫之上開
      書證，僅為被告單方之意思表示而交予原告收執之字據，
      其上既無原告簽名表示同意該字據之內容並由雙方各自收
      執1份以表兩造確已達成該協議內容之情，自當難作為被
      告辯稱原告業已無條件同意免除被告於110年2月15日前所
      積欠之所有租金等情為可採之有利證據甚明，是以，原告
      主張被告前確有積欠自107年3月15日起之租金未償，原告
      並無免除被告給付該等欠租之義務等語，洵屬有據。至原
      告主張扣除被告於108年3月20日匯款之3萬元，自107年3
      月15日起至109年9月15日止，被告尚積欠租金共計72,000
      元；而被告則辯稱108年3月20日匯款3萬元予原告，係為
      擔保並抵充未繳納之房租，且應係抵充110年2月兩造調解
      成立後之租金云云。而查，兩造間未曾成立上開免除110
      年2月前被告欠繳租金之給付義務之協議等情，既經本院
      審認如前，且按常理以言，被告前既已自107年3月15日起
      即積欠租金未償，何有其後於108年3月20日匯款3萬元給
      付租金，竟用以抵充將來於110年2月15日協調以後之租金
      之餘地，是堪徵被告辯稱上情，委無依據，無從採信。基
      此，即便原告未舉證該筆3萬元匯款係用以抵償系爭租約
      成立之前被告乙○○所為欠租，故逕以該款項扣抵被告自10
      7年3月15日起至109年9月15日止積欠之租金（共積欠31個
      月，可扣抵約8個月），被告仍尚餘達23個月之租金未償
      ，允無疑義。又兩造間就系爭房屋之租約為不定期租賃契
      約，原告主張兩造係約定以1個月繳納租金1次，依前開規
      定，原告之催告自亦應定1個月以上之期限，即被告於收
      受後1個月不為繳納者，始得終止租約；而查，原告於109
      年9月26日寄發上開存證信函向被告乙○○催繳房租並表示
      終止兩造間租賃關係，該存證信函於109年10月19日送達
      被告，有郵局掛號收件回執可稽（見本院卷第27頁），並
      以109年10月31日為租賃契約終止日；惟因當時催告期限
      尚未滿1個月，故此終止契約不合法而不生終止效力；然
      嗣原告以本件起訴狀繕本送達被告作為終止系爭租約之意
      思表示，而本件起訴狀繕本已於110年6月18日寄存送達於
      被告乙○○，有送達證書可稽(見本院卷第45頁)，依民事訴
      訟法第138條第2項規定，自寄存之日起，經10日發生效力
      ，故系爭房屋之租賃契約應於110年6月28日已發生合法終
      止之效力，容無疑義。至被告雖抗辯系爭房租係每3個月
      或1年繳納1次，且原告有同意要續租之意思云云；惟此既
      為原告所否認，且被告自始均未就此舉證以實其說，自難
      認可採。基上，原告以被告積欠租金已達2個月以上，限
      期催繳欠租，因被告仍未為繳納，原告再以本件起訴狀繕
      本之合法送達為終止租約之意思表示，均如前述，揆諸首
      揭說明，應堪認原告業已於110年6月28日合法終止系爭租
      約無疑。
（五）按承租人於租賃關係終止後，應返還租賃物；租賃物有生
      產力者，並應保持其生產狀態，返還出租人。所有人對於
      無權占有或侵奪其所有物者，得請求返還之。對於妨害其
      所有權者，得請求除去之。有妨害其所有權之虞者，得請
      求防止之。民法第455條、第767條第1項分別定有明文。
      又以無權占有為原因，請求返還所有物之訴，被告對原告
      就其物有所有權存在之事實無爭執，而僅以非無權占有為
      抗辯者，原告於被告無權占有之事實，無舉證責任，被告
      應就其取得占有，係有正當權源之事實證明之，如不能證
      明，則應認原告之請求為有理由（最高法院91年度台上字
      第2182號判決意旨參照）。又按，請求返還占有物之訴，
      固應以現在占有該物之人為被告，惟所稱占有，不惟指直
      接占有，即間接占有亦包括在內。貸與人係經由借用人維
      持其對借用物之事實上管領力，依民法第941條規定為間
      接占有人，不失為現在占有人，借用人依其自己之使用目
      的而占有，則係直接占有人，並非貸與人之占有輔助人（
      最高法院90年度台上字第2217號判決意旨參照）。經查，
      原告與被告乙○○間成立系爭房屋租賃契約，被告乙○○並將
      系爭房屋交由被告甲○○使用，依上開說明，堪認被告乙○○
      對於系爭房屋具事實上管領力，應屬系爭房屋之間接占有
      人，被告甲○○則為系爭房屋之直接占有人。又系爭租約業
      於110年6月28日經原告為合法終止，已如前述，是兩造間
      之租賃關係當已消滅無疑，從而，被告乙○○自斯時起即無
      占有系爭房屋之合法權源，被告甲○○亦不得憑藉被告乙○○
      之同意繼續合法占有系爭房屋，至甚明確。復以，被告未
      能提出其他有權占有系爭房屋之依據，衡諸前揭規定及判
      決意旨，當認原告請求被告應將系爭房屋全部騰空並遷讓
      返還予原告，核屬有據，應予准許。
六、綜上所述，原告依租賃物返還請求權及所有物返還請求權之
    法律關係，請求被告將系爭房屋全部騰空並遷讓返還予原告
    ，為有理由，應予准許。
七、原告陳明願供擔保，請准宣告假執行，核無不合，爰酌定相
    當擔保金額准許之。至被告雖未陳明願供擔保，請准宣告免
    為假執行；然本院仍依民事訴訟法第392條第2項規定，依職
    權宣告被告得預供擔保而免為假執行，爰併酌定相當擔保金
    額予以宣告。
八、本件事證已臻明確，兩造其餘主張與攻擊防禦方法及所提證
    據，經審酌後認與本件判決之結果不生影響，爰不另一一論
    述。
九、訴訟費用負擔之依據：民事訴訟法第78條。 　
中　　華　　民　　國　　111 　年　　7 　　月　　29　　日
                  民事第五庭    法  官　許惠瑜
以上正本係照原本作成。　　　　　　　　　
如對判決上訴，應於判決送達後20日內向本院提出上訴狀（須附
繕本）。如委任律師提起上訴者，應一併繳納上訴審裁判費。　
中　　華　　民　　國　　111 　年　　7 　　月　　29　　日
                                書記官　高偉庭